【裁判字號】    89,上易,594
【裁判日期】    890331
【裁判案由】    詐欺
【裁判全文】
臺灣高等法院刑事判決                  八十九年度上易字第五九四號
    上  訴  人  臺灣板橋地方法院檢察署檢察官
    被      告  甲○○
右上訴人因被告詐欺案件，不服臺灣板橋地方法院八十八年度易緝字第二六七號，中
華民國八十八年十二月十六日第一審判決（起訴案號：臺灣板橋地方法院檢察署八十
七年度偵字第六一六二號）提起上訴，本院判決如左：
    主      文
上訴駁回。
    理      由
一、公訴意旨略以：甲○○意圖為自己之所有，於民國（下同）八十六年五月間參加
    由會首莊春泉所招募，每會新臺幣（下同）一萬元，含會首共五十會，會期自八
    十六年五月五日起至八十八年五月五日止，每月五日晚間八時在臺北縣永和市○
    ○路二四○號三樓開標，每年四月二十日、八月二十日、十二月二十日加標一次
    ，採內標制之互助會共二會（即會員編號第三十五號、第四十號）。嗣被告甲○
    ○於八十六年九月五日以三千八百元得標並取得會款共計三十一萬六千六百元後
    ，即經常拖欠死會及活會會款，且自八十七年三月間起即拒不繳納每月一萬元之
    死會會款及活會會款，並逃匿無蹤，莊春泉始知受騙，因認甲○○涉犯刑法第三
    百三十九條第一項之詐欺取財罪。
二、按犯罪事實應依證據認定之，無證據不得推定其犯罪事實，刑事訴訟法第一百五
    十四條定有明文。又刑法第三百三十九條第一項之詐欺取財罪之成立，以意圖為
    自己或第三人不法所有，以詐術使人將本人或第三人之物交付為要件。所謂以詐
    術使人交付，必須被詐欺人因其詐術而陷於錯誤，若其所用方法，不能認為詐術
    ，亦不致使人陷於錯誤，即不構成該罪，最高法院四十六年度臺上字第二六○號
    判例明揭此旨。
三、公訴人認被告甲○○涉犯詐欺取財之罪行，無非係以告訴人莊春泉之指訴及互助
    會單、本票為據。惟查，訊據被告固坦承參加告訴人莊春泉召集上開互助會二會
    ，並於八十六年九月五日先以三千八百元得標，自八十七年三月間開始未繳會款
    等情，核與告訴人莊春泉指訴內容相符，且有互助會會單影本一件及被告得標後
    開出之本票影本附卷可稽，足認被告前開自白，應與事實相符。然被告堅決否認
    有何詐欺犯行，辯稱：渠因財務困難，無力負擔，才未繳交會款，且渠另有一個
    活會未標，絕無詐欺情事等語。
四、經查，被告於八十六年九月五日，以三千八百元得標，取得三十一萬六千六百元
    會款後，仍繳納活會與死會會款至八十七年三月份，此亦為告訴人所陳明（見本
    院八十九年三月二日訊問筆錄），倘被告蓄意詐欺，自可於八十六年九月五日得
    標取得會款，即逃匿無蹤，何須續繳會款？此與一般詐欺之人所為相異。雖告訴
    人莊春泉指訴被告於八十六年九月五日得標後，隨即於八十六年十月二十四日將
    其所有位於臺北縣永和市○○段一三七九號地號土地及其上建號一一三五六三號
    （門牌號碼為臺北縣永和市○○路二一四號四樓），設定最高限額抵押權一百萬
    元予趙肯將脫產等語。但被告所有之前揭房地，早於八十五年九月十六日即設定
    最高限額一百八十萬元抵押權予臺北縣中和地區農會，此有土地、建物登記謄本
    在卷可考，故趙肯將已是第二順位抵押權人，且被告在得標，將土地、房屋設定
    第二順位抵押後猶續付會款至八十七年三月份，亦即被告將房地設定第二順位抵
    押權後，尚繼續繳納五個月之會款，尚難執此據認被告有何施用詐術之犯行，告
    訴人聲請傳喚證人趙肯將，以證明第二順位抵押權借款金額乙節，即無必要，又
    告訴人已陳明被告尚有一活會，是告訴人聲請傳喚證人莊萬助，以證明被告有託
    人參與競標另一活會部分，亦無必要，本件純屬債務不履行之民事糾葛。此外復
    查無其他積極證據足認被告有何詐欺取財犯罪，既不能證明被告犯罪，自應為其
    無罪之諭知。
五、原審以不能證明被告犯罪而諭知無罪之判決，經核並無不合，檢察官循告訴人之
    請求上訴，其上訴意旨猶以「被告標得會款後，僅繳了五個月，即至八十七年三
    月間，被告交付之支票亦退票」（並提出退票通知單一份為證）、「被告將其所
    有之房地設定第二順位抵押權予趙肯將脫產」等陳詞，指摘原判決不當，為無理
    由，應予駁回。
據上論斷，應依刑事訴訟法第三百六十八條，判決如主文。
本案經檢察官張啟彬到庭執行職務。
中     華     民     國    八十九   年       三       月     三十一     日
                             臺灣高等法院刑事第二十四庭
                                 審判長法  官  陳  貽  男
                                       法  官  帥  嘉  寶
                                       法  官  李  世  貴
右正本證明與原本無異。
不得上訴。
                                       書記官  魏  汝  萍
中     華     民     國    八十九   年       四       月       五       日


司法院資訊處製作；財團法人民間司法改革基金會備份。
